【裁判字號】    97,訴,290
【裁判日期】    970807
【裁判案由】    勞保
【裁判全文】
臺北高等行政法院判決
                                     97年度訴字第00290號
                              .
原      告  甲○○
被      告  勞工保險局
代  表  人  乙○○（總經理）
訴訟代理人  丁○○兼送達代收.
            丙○○
上列當事人間因勞保事件，原告不服行政院勞工委員會中華民國
96年11月30日勞訴字第0960025244號訴願決定，提起行政訴訟。
本院判決如下：
    主  文
原告之訴駁回。
訴訟費用由原告負擔。
    事  實
一、事實概要：緣原告以高雄縣按摩職業工會為投保單位加入勞
    工保險（下稱勞保），因右眼眼球萎縮、左眼白內障併視網
    膜病變，於民國（下同）96年3 月13日檢據申請殘廢給付，
    經被告審查，以原告所患於77年12月7 日初診，其於81年8
    月29日斷續參加勞保迄今，其間於87年8 月4 日由台南市私
    立青年會附設托兒所申報退保，89年9 月1 日再由台南縣餐
    飲業職業工會加保。其所患於89年9 月1 日加保前之殘廢程
    度已符合勞工保險條例（下稱勞保條例）第53條附表即勞保
    殘廢給付標準表第10項第2 等級，給付標準1,000 日，因屬
    加保生效前殘廢程度，此部分殘廢程度不予給付；另其於96
    年2 月2 日診斷殘廢時之殘廢程度仍符合勞保殘廢給付標準
    表第10項第2 等級，因殘廢等級並未提高，乃以96年5 月4
    日保給殘字第09660299140 號函（下稱原處分）核定，所請
    應不予給付。原告不服，向勞工保險監理委員會（下稱勞保
    監理會）申請審議，亦經該會於96年8 月6 日以96保監審字
    第1720號審定書審定申請審議駁回後，提起訴願，亦遭駁回
    ，遂提起本件行政訴訟。
二、兩造聲明：
  (一)原告聲明求為判決：
    1.訴願決定、審議審定及原處分均撤銷。
    2.被告應作成核付原告依勞保殘廢給付標準表第10項第2 等
      級1,000 日，共新臺幣（下同）1,463,300 元之行政處分
      。
    3.訴訟費用由被告負擔。
  (二)被告聲明求為判決：
    1.原告之訴駁回。
    2.訴訟費用由原告負擔。
三、兩造之主張：
甲、原告主張之理由：
一、按「被保險人因普通傷害或罹患普通疾病，經治療終止後，
    如身體遺存障害，適合殘廢給付標準表規定之項目，並經保
    險人自設或特約醫院診斷為永久殘廢者，得按其平均月投保
    薪資，依同表規定之殘廢等級給付標準，1 次請領殘廢補助
    費．．．。」、「領取保險給付之請求權，自得請領之日起
    ，因2 年間不行使而消滅」、「依本條例第53條及第54條規
    定，請領殘廢給付者，以全民健康保險特約醫院或診所診斷
    為永久殘廢或永不能復原之當日為本條例第30條所定得請領
    之日。被保險人請求發給前項診斷之證明書，全民健康保險
    特約醫院或診所應於3 日內發給之」、「本條例第53條第1
    項及第54條第1 項所稱治療終止，指被保險人罹患之傷病，
    經治療後，症狀固定，再行治療仍不能期待其治療效果之狀
    態，分別於勞保條例第53條第1 項、第30條及同條例施行細
    則第78條、第77條定有明文。可見殘廢給付之申請固須以症
    狀固定，再行治療仍不能期待其治療效果之狀態為要件，惟
    永久殘廢或永不能復原非被保險人所能自行判斷或認定，須
    經全民健康保險特約醫院或診所之診斷，且由其發給診斷書
    以利被保險人為殘廢給付之申請。是倘被保險人就醫之全民
    健康保險特約醫院或診所遲不就被保險人身體遺存之障害診
    斷為永久殘廢或永不能復原，尚不能認被保險人已處於得請
    求殘廢給付之狀態。
二、被告認定原告殘廢之時點應與原告取得殘廢證明書之時點相
    符：
  (一)按「為保障勞工生活，促進社會安全，制定本條例；本條例
    未規定者，適用其他有關法律。」勞保條例第1 條定有明文
    。準此，被告應適用保險法之規定，查保險法第54條第2項
    ：「保險契約之解釋，應探求契約當事人之真意，不得拘泥
    於所用文字，如有疑義時，以作有利於被保險人解釋為原則
    」。被告應本於保障勞工生活之精神，探求事實真意，作有
    利於被保險人之解釋為原則。
  (二)查原告縱使於87年8 月4 日至89年9 月1 日停保期間已有遺
    存障害之事實，然而原告仍在行政院國軍退除役官兵輔導委
    員會高雄榮民總醫院（下稱高雄榮總醫院）做門診追蹤治療
    ，直至96年2 月2 日醫師認為病情未有起色，應無繼續門診
    治療尋求改善之必要，建議治療終止後開具殘廢診斷書供原
    告申請殘廢給付為止。而高雄榮總醫院醫師尚未開具殘廢診
    斷書時，原告並未「治療終止」且未被診斷為「永久殘廢或
    永久不能復原者」，未符合請領殘廢給付之要件，易言之，
    原告取得殘廢診斷書前，勞保條例第30條規定之請求權時效
    尚未開始進行。
三、按「關於人民之權利、義務應以法律定之。」中央法規標準
    法第5 條第2 款定有明文，法律雖得授權以命令為補充規定
    ，惟授權之目的、範圍及內容須具體明確，且其內容不能抵
    觸母法或對人民之自由、權利增加法律所無之限制（司法院
    釋字第367 號解釋理由書參照），次按，「法規命令，無法
    律之授權而剝奪或限制人民之自由、權利者，無效。」行政
    程序法第158 條定有明文。由於請領殘廢給付之要件為何攸
    關被保險人之權利，自應以「法律」定之，前揭條例中並未
    規定「未經醫師開具殘廢診斷書確認治療終止診斷殘廢時，
    即得認已治療終止診斷殘廢」，然被告卻限制及剝奪被保險
    人殘廢給付之權利，不但違反授權明確性之原則（司法院釋
    字313 、346 、367 、390 、394 及402 號解釋參照），且
    明顯將「有關人民之權利增加法律所未規定之限制」（司法
    院釋字274 號解釋參照），更違反法律保留原則，故被告否
    准殘廢給付，顯屬違法，其核定應予撤銷。
乙、被告主張之理由：
一、按「保險人為審核保險給付或勞保監理會為審議保險爭議事
    項，必要時得向投保單位、特約醫療院、所或其他有關機關
    調查被保險人與保險有關之文件。」、「被保險人因普通傷
    害或罹患普通疾病，經治療終止後，如身體遺存障害，適合
    殘廢給付標準表規定之項目，並經保險人自設或特約醫院診
    斷為永久殘廢者，得按其平均月投保薪資，依同表規定之殘
    廢等級及給付標準，1 次請領殘廢補助費，．．．被保險人
    領取普通傷病給付期滿，或其所患普通傷病經治療1 年以上
    尚未痊癒，如身體遺存障害，適合殘廢給付標準規定之項目
    ，並經保險人自設或特約醫院診斷為永不能復原者，得比照
    前項規定辦理。」、「殘廢給付依左列規定，審核辦理之：
    ．．．八被保險人之身體原已局部殘廢，再因傷害或疾病致
    身體之同一部位殘廢程度加重者，一律依照殘廢給付標準表
    規定，按其加重後殘廢給付日數，發給殘廢給付。但原已局
    部殘廢部分，依殘廢給付標準表規定所核定之給付日數，應
    予扣除。」、「保險人於審核殘廢給付認為有複檢必要時，
    得另行指定醫院或醫師複檢。」勞保條例第28條、第53條、
    第55條第8 款及第56條分別定有明文。次按「依本條例第53
    條或第54條請領殘廢給付者，應備左列書件：一殘廢給付申
    請書。二給付收據。三殘廢診斷書。四經Ｘ光檢查者，附Ｘ
    光照片。前項殘廢診斷書由應診之全民健康保險特約醫院或
    診所出具。在本條例施行區域外致殘者，得由原應診之醫院
    或診所出具。保險人審核殘廢給付，除得依本條例第56條規
    定指定全民健康保險特約醫院或診所或醫師複檢外，並得通
    知出具殘廢診斷書之醫院或診所檢送必要之檢查紀錄或有關
    診療病歷。」、「本條例第53條第1 項及第54條第1 項所稱
    治療終止，指被保險人罹患之傷病，經治療後，症狀固定，
    再行治療仍不能期待其治療效果之狀態。」亦分別為同條例
    施行細則第76條及第77條所明定。又依勞保殘廢給付標準表
    「眼障害」系列第10障害項目「雙目均失明者。」為第2 等
    級殘廢，給付標準1,000 日。再按「．．．所稱『審定殘廢
    日期』係以醫師視被保險人罹患之傷病、治療療程及障害狀
    況經診斷為實際殘廢之日。」、「核釋勞保條例第53條第1
    項所稱『身體遺存障害，適合殘廢給付標準表規定之項目』
    ，係指被保險人於保險有效期間發生殘廢事故，依司法院釋
    字第609 號解釋意旨，勞保條例第19條第1 項規定就保險事
    故發生之原因係於何時存在未有明定，故被保險人於實際從
    事工作並依法參加勞保後，因加保前之傷病致保險有效期間
    身體遺存障害，符合勞保殘廢給付標準表規定之項目者，得
    依規定請領殘廢給付。至於被保險人加保前之殘廢，自不予
    給付。被保險人加保前之殘廢，於保險有效期間殘廢程度加
    重者，依殘廢給付標準表應核定之殘廢給付日數，應扣除加
    保前原已殘廢部分依殘廢給付標準表規定之給付日數。本解
    釋自中華民國95年5 月20日生效。」為行政院勞工委員會（
    下稱勞委員會）92年4 月8 日勞保2 字第0920019528號函及
    95年5 月18日勞保2 字第0950025649號令明釋有案。
二、查原告前於90年6 月間曾以同一事故申請殘廢給付，經被告
    以所患係屬停保期間發生事故所致之殘廢，不符合勞保條例
    第19第1 項請領規定，核定所請殘廢給付應不予給付，原告
    不服，申請審議，經勞保監理會於91年4 月1 日以90保監審
    字第4612號審定書審定駁回，原告並未提起訴願，該部分殘
    廢給付係屬停保期間發生之事故，業已確定。另經該會據其
    特約專科醫師審查，原告之左眼為視網膜退化，右眼為視網
    膜剝離，在多次手術後，至89年5 月已僅剩光覺、確定失明
    ，此為89年9 月1 日再加保前已確定之視殘，程度已達第10
    項第2 等級（為視力障害最高等級），此部分依規定應不予
    給付；在96年2 月2 日診斷殘廢時，殘廢程度仍僅符合第10
    項第2 等級，殘廢等級並未提高。綜上，本案原告所患於89
    年9 月1 日再加保前已僅剩光覺、確定失明，該部分殘廢程
    度已符合第10項第2 等級，依規定自應不予給付；其目前殘
    廢程度仍僅符合第10項第2 等級，因殘廢等級並未提高，所
    請不予給付。
三、次查，被告審核殘廢給付之承辦人員均為一般行政人員，而
    殘廢給付之申請給付與否及等級之判定，又常涉及專業醫理
    之判斷，並非被告一般承辦人員所能逕行認定，故被告於審
    核給付案件時，除以被保險人或受益人檢附之保險資料、診
    斷書等書面資料予以審核外，如有必要，亦須另外徵詢專科
    醫師意見或實地派員訪查瞭解實情等，故法令明文規定被告
    或勞保監理會為審核保險給付或爭議事項，得調查有關之文
    件，得另行指定醫院或醫師複檢、並得通知出具診斷書之醫
    院診所檢送必要之有關診療病歷等，即雖以專科醫師診斷證
    明為依據，在無法確定殘廢等級及給付與否之前，尚須審酌
    相關病歷檢查報告、訪查報告及特約專科醫師提供之專業意
    見等，以為審核之依據，然最終審查之核定權仍在被告。本
    件被告於審核時，除以原告檢附之診斷書等書面資料予以審
    核外，另函調高雄榮總醫院、財團法人奇美醫院（下稱奇美
    醫院）等相關病歷資料送被告特約專科醫師審查，並徵詢專
    科醫師審查意見略以：「．．．(二)其84年3 月10日至86 年2
    月1 日停保期間之殘廢程度，如已符合給付規定，則其給付
    標準係符合第19項第8 等級。(三)87年8 月4 日至89年9 月1
    日停保期間之殘廢程度如已符合規定，則其給付標準第10項
    第2 等級。」原告不服原核定，向勞保監理會申請審議，據
    該會專業醫師審查意見略以︰「原告之左眼視網膜退化、右
    眼為視網膜剝離，在多次手術後，已僅光覺，確定失明，此
    為89年9 月1 日再保前已確定之視殘，程度已達第10項第2
    等級，此部分應不予給付。在96年2 月2 日診斷殘廢時仍是
    第10項第2 等級，並未提高視障等級，故所請不予給付，有
    合理之判定」乃審定申請審議駁回。據上，被告乃核定原告
    所患於89年9 月1 日加保前之殘廢程度已符合勞保殘廢給付
    標準表第10項第2 等級，因屬加保生效前殘廢程度，此部分
    殘廢程度不予給付；另其於96年2 月2 日診斷殘廢時之殘廢
    程度仍符合勞保殘廢給付標準表第10項第2 等級，因殘廢等
    級並未提高，所請應不予給付並無不合，及勞保監理會遞予
    維持，亦無違誤。
    理  由
壹、程序方面：
    本件原告起訴後，被告之代表人已由廖碧英變更為乙○○，
    茲由新任代表人具狀聲明承受訴訟，核無不合，應予准許。
貳、實體方面：
一、按「被保險人或其受益人，於保險效力開始後，停止前發生
    保險事故者，得依本條例規定，請領保險給付。」、「被保
    險人因普通傷害或罹患普通疾病，經治療終止後，如身體遺
    存障害，適合殘廢給付標準表規定之項目，並經保險人自設
    或特約醫院診斷為永久殘廢者，得按其平均月投保薪資，依
    同表規定之殘廢等級及給付標準，1 次請領殘廢補助費，．
    ．．。被保險人領取普通傷病給付期滿，或其所患普通傷病
    經治療1 年以上尚未痊癒，如身體遺存障害，適合殘廢給付
    標準規定之項目，並經保險人自設或特約醫院診斷為永不能
    復原者，得比照前項規定辦理。」、「殘廢給付依左列規定
    ，審核辦理之：一．．．。八被保險人之身體原已局部殘廢
    ，再因傷害或疾病致身體之同一部位殘廢程度加重者，一律
    依照殘廢給付標準表規定，按其加重後殘廢給付日數，發給
    殘廢給付。但原已局部殘廢部分，依殘廢給付標準表規定所
    核定之給付日數，應予扣除。」勞保條例第19條第1 項、第
    53條、第55條第8 款分別定有明文。次按「本條例第53條第
    1 項及第54條第1 項所稱治療終止，指被保險人罹患之傷病
    ，經治療後，症狀固定，再行治療仍不能期待其治療效果之
    狀態。」、「依本條例第53條及第54條規定，請領殘廢給付
    者，以全民健康保險特約醫院或診所診斷為永久殘廢或永不
    能復原之當日為本條例第30條所定得請領之日。」勞保條例
    施行細則第77條及第78條第1 項亦分別定有明文。另依勞保
    條例第53條附表即勞保殘廢給付標準表「眼障害」系列第10
    障害項目「雙目均失明者。」為第2 等級殘廢，給付標準1,
    000 日，又同障害系列附註2 規定「失明」包括眼球喪失或
    摘出或不能辨明暗或僅能辨眼前手動者。再按「．．．所稱
    『審定殘廢日期』係以醫師視被保險人罹患之傷病、治療療
    程及障害狀況經診斷為實際殘廢之日。」、「核釋勞保條例
    第53條第1 項所稱『身體遺存障害，適合殘廢給付標準表規
    定之項目』，係指被保險人於保險有效期間發生殘廢事故，
    依司法院釋字第609 號解釋意旨，勞保條例第19條第1 項規
    定就保險事故發生之原因係於何時存在未有明定，故被保險
    人於實際從事工作並依法參加勞保後，因加保前之傷病致保
    險有效期間身體遺存障害，符合勞保殘廢給付標準表規定之
    項目者，得依規定請領殘廢給付。至於被保險人加保前之殘
    廢，自不予給付。被保險人加保前之殘廢，於保險有效期間
    殘廢程度加重者，依殘廢給付標準表應核定之殘廢給付日數
    ，應扣除加保前原已殘廢部分依殘廢給付標準表規定之給付
    日數。本解釋自中華民國95年5 月20日生效。」亦經勞委會
    92年4 月8 日勞保2 字第0920019528號函及95年5 月18日勞
    保2 字第0950025649號令明釋在案。查上揭函釋，核與勞保
    條例相關規定意旨無違，且無違法律保留原則，被告辦理相
    關案件，自得據之適用。
二、查原告為勞保被保險人，其因右眼眼球萎縮、左眼白內障併
    視網膜病變，向被告申請本件殘廢給付之事實，有殘廢給付
    受理編審清單、勞保殘廢給付申請書暨給付收據、勞保殘廢
    診斷書等附原處分卷可稽，為可確認之事實。
三、茲經被告審查，以原告所患於77年12月7 日初診，其於81年
    8 月29日斷續參加勞保迄今，其間於87年8 月4 日由台南市
    私立青年會附設托兒所申報退保，89年9 月1 日再由台南縣
    餐飲業職業工會加保。其所患於89年9 月1 日加保前之殘廢
    程度已符合勞保殘廢給付標準表第10項第2 等級，因屬加保
    生效前殘廢程度，此部分殘廢程度不予給付；另其於96年2
    月2 日診斷殘廢時之殘廢程度仍符合勞保殘廢給付標準表第
    10項第2 等級，因殘廢等級並未提高，乃以原處分否准原告
    所請。原告起訴主張其縱使於87年8 月4 日至89年9 月1 日
    停保期間已有遺存障害之事實，然原告仍在高雄榮總醫院門
    診追蹤治療，直至96年2 月2 日醫師始開具殘廢診斷書供原
    告申請殘廢給付，在原告取得殘廢診斷書前，勞保條例第30
    條規定之請求權時效尚未開始進行，原告自得請求本件殘廢
    給付。被告限制及剝奪被保險人殘廢給付之權利，違反授權
    明確性之原則及法律保留原則，顯屬違法云云。故本院應審
    究者乃原告之前於89年9 月1 日加保前之殘廢等級與本次殘
    廢給付請求之殘廢等級是否有加重情形，其本件殘廢給付請
    求是否有理由等問題。
四、查原告前於90年間，曾以左眼視神經萎縮右眼視網膜剝離術
    後右眼視網膜退化、雙眼殘廢，檢具奇美醫院於90年6 月22
    日出具之勞保診斷書及90年6 月1 日高雄榮總醫院出具之勞
    保殘廢診斷書，向被告申請殘廢給付，經被告審查，以原告
    所患係屬停保期間發生事故所致之殘廢，不符合勞保條例第
    19條第1 項請領規定，乃以90年10月18日90保給字第606658
    2 號函（下稱被告90年10月18日函) 核定所請殘廢給付應不
    予給付。原告不服，向勞保監理會申請審議，經該會審定後
    ，以91年4 月1 日90保監審字第4612號審定書為審議駁回之
    審定，理由略以：「．．．據此，朱君（即原告）於81年8
    月29日首次加保前已有症狀，歷次住院亦均於停保期間，所
    請殘廢給付係停保期間事故導致．．．，原核定否准所請尚
    無不當，申請審議應予駁回」等語，原告並未於該爭議審定
    書送達後於法定期間向勞委會提起訴願等情，據被告述明在
    卷，且為原告所不爭，復有勞保給付申請書、勞保殘廢診斷
    書、被告90年10月18日函、勞保監理會90保監審字第4162號
    審定書等附原處分卷可參，則原告此部分所請殘廢給付係屬
    停保期間發生之事故，被告為不核付之處分業已確定。復參
    以依原告就該件請求殘廢給付據以提出之奇美醫院出具之勞
    保殘廢診斷證明書略載「傷病名稱為左眼視神經萎縮右眼視
    網膜剝離術後右眼視網膜退化；治療經過為83年2 月3 日住
    院行左眼斜視及右眼視網膜病變手術，87年1 月22日至87年
    12 月28 日住院行4 次右眼視網膜剝離；殘廢部位為雙眼；
    診斷殘廢時視力為未矯正及矯正後之左右眼均為有光覺」等
    語；高雄榮總醫院出具之勞保殘廢診斷書略載「傷病名稱為
    右眼視網膜剝離左眼視網膜萎縮；殘廢部位為雙眼；診斷殘
    廢時視力未矯正及矯正後之左右眼均為光感」等語，有上揭
    殘廢診斷證明書附原處分卷可參，可見原告於90年間申請上
    揭雙眼殘廢給付時，其雙眼視力僅有光感或光覺，應已合致
    勞保殘廢給付標準表第10項第2 等級雙眼均失明之殘廢程度
    （雙眼視障之最高殘廢等級），且該殘廢給付請求係屬停保
    期間發生之事故，如上所述，業經被告上揭90年10月18日函
    核定確定在案。
五、次查原告為本件申請時，被告於審核時，除以原告檢附之勞
    保診斷書等書面資料予以審核外，另函調原告就診之高雄榮
    總醫院、奇美醫院等相關病歷資料送請被告特約專科醫師審
    查，並徵詢專科醫師審查意見略以：「．．．(二)其84年3 月
    10日至86年2 月1 日停保期間之殘廢程度，如已符合給付規
    定，則其給付標準係符合第19項第8 等級。(三)87年8 月4 日
    至89年9 月1 日停保期間之殘廢程度如已符合規定，則其給
    付標準第10項第2 等級。」等語，乃以原處分否准原告請求
    。嗣原告不服原處分，向勞保監理會申請審議，據該會專業
    醫師審查意見略以「朱女士之左眼視網膜退化，右眼為視網
    膜剝離，在多次手術後，在89年5 月已僅剩光覺，確定失明
    ，此為89年9 月1 日再保前已確定之視殘，程度已達第10項
    第2 等級，此部分應不予給付。在96年2 月2 日診斷殘廢時
    仍是第10項第2 等級，並未提高視障等級，故所請不予給付
    ，為合理之判定」等語，此有被告及勞保監理會專科醫師審
    查意見表附原處分卷及原審定卷可稽。據上，依原告上揭病
    歷資料及2 位特約專科醫師之審查結果，可知原告於89年9
    月1 日再度加保前已有殘廢之情形，其殘廢程度已符合勞保
    殘廢給付標準表第10項第2 等級。故原告前於90年間申請殘
    廢給付時，苟其於加保生效後，殘廢程度有加重情形，僅得
    就原告於保險有效期間之殘廢程度加重部分核給給付，惟因
    原告原已殘廢部分屬停保期間之殘廢事故，依勞保條例第19
    條第1 項及第55條第8 款規定意旨，應不予給付，此業經被
    告以90年10月18日函核定不予給付確定在案；又原告於96年
    間提起本件殘廢給付請求時，因其於96年2 月2 日診斷殘廢
    時之殘廢程度仍符合勞保殘廢給付標準表第10項第2 等級，
    殘廢等級並未提高，被告乃以原處分核定否准原告所請，核
    無違誤。
六、至原告雖主張其仍在高雄榮總醫院做門診追蹤治療，在原告
    取得本次提出之殘廢診斷書前，勞保條例第30條規定之請求
    權時效尚未開始進行，原告自得為本件請求云云。然按「領
    取保險給付之請求權，自得請領之日起，因2 年間不行使而
    消滅。」勞保條例第30條定有明文，故有關保險給付請求權
    時效之計算，應自請求權人可行使其權利時起算。又該條所
    謂「得請領之日」依同條例施行細則第78條第1 項明定，係
    以全民健康保險特約醫院或診所診斷為永久殘廢或永不能復
    原事實之當日為勞保條例第30條所定得請領之日，非以原告
    所附殘廢診斷書記載之治療終止診斷殘廢日期為認定之唯一
    依據，亦即應以醫師視被保險人之傷病、治療療程及障害狀
    況，經診斷為實際殘廢之日，則「診斷為永久殘廢」即「審
    定成殘日期」，應以實際殘廢之日稱之。因此殘廢診斷書記
    載治療終止殘廢日期若屬無誤，固得採用之，然如有不符實
    際殘廢日期之情形，仍應以實際殘廢日期為準。故本件原告
    以其雙眼殘廢為由請領殘廢給付，其請求權之時效計算自應
    以實際殘廢日之翌日據以起算，茲以該實際殘廢日之解釋乃
    符合上揭法律之規定意旨，並無違反授權明確性或法律保留
    原則，原告主張應以醫院開立殘廢診斷書之日作為起算點云
    云，尚屬無據。查依原告提出本件申請時，所檢附之高雄榮
    總醫院於96年2 月2 日出具之勞保殘廢診斷書略載「初診日
    期為88年10月30日；初診時視力未矯正為左眼：光感、右眼
    ：手指數5 公分。矯正後為左、右眼均無法矯正；診斷殘廢
    時視力未矯正及矯正後之左右眼均為無光感」等情，有該殘
    廢診斷書附原處分卷可按，則依上可知，原告於高雄榮總醫
    院88年10月1 日初診時，其視力已有無法矯正之情形；復依
    奇美醫院於90年9 月5 日所出具之原告病歷摘要略載「．．
    ．原告第3 次來門診是82年12月20日，．．．左眼僅剩光覺
    。．．．左眼的視力一直沒進步，都是僅剩光覺。而右眼的
    視力則在87年9 月份的門診才發現慢慢變差。於90年1 月7
    日，右眼尚有零點零貳，到了90年6 月22日，就只剩光覺了
    」等語，有奇美醫院病歷摘要表附原處分卷可按，可見原告
    雙眼視力障礙達失明程度，早於其前於90年間為上揭請求前
    即已症狀固定。且原告於本院審理時陳明其當時有斷斷續續
    在治療，至於89年9 月1 日加保時視力如何不太記得，其現
    在都看不到，從視線帶已經變得很模糊一直到完全看不到，
    原告也記不清楚，當時是在做洗碗的工作，所以視力有沒有
    看得到，並沒有太注意等語（參見本院卷第53頁），則依原
    告上揭陳述，無從為原告於加保後視力經治療後仍有改善之
    認定。縱原告於加保後有多次看診情形，然無治療好轉之情
    形，難認有何助益，其視力障礙程度並未有改善之情形，應
    認其雙眼視障達失明程度早已固定，故其請求權之時效計算
    原則上自應以其視力永久殘廢或永不能復原即應以實際殘廢
    日之翌日據以起算，並非以診斷證明書上所記載之殘廢日期
    為據，原告此項主張，屬誤解法令，並無所據。
七、再按行政程序法第36條及第41條第1 項分別規定：「行政機
    關應依職權調查證據，不受當事人主張之拘束，對當事人有
    利及不利事項一律注意。」「行政機關得選定適當之人為鑑
    定。」查被告係勞保之保險人，於當事人向其提出勞保各項
    給付申請時，被告須開始行政程序，並有上揭依職權調查證
    據之義務，且於遇有醫理上之諸疑義時，得以具有專業知識
    之第三人即專科醫師，於行政程序中陳述關於特別法規或經
    驗定則之意見，而以其陳述，為證據之用。是被告於行政程
    序中將有待進一步調查之案件，請其特約專科醫師陳述醫學
    上之意見，以為證據，於法尚無不合。復查，被保險人之成
    殘時間常涉醫學專業，故被告於審核保險給付案件時，除以
    被保險人或受益人檢附之資料、診斷書等書面資料予以審核
    外，如有必要，亦須另外徵詢專科醫師意見或實地派員訪查
    瞭解實情等，此觀勞工保險局組織條例第11條第2 項規定，
    勞工保險局得視業務需要聘用兼任醫師12人至20人，及勞保
    條例第28條、第56條及同條例施行細則第76條規定保險人（
    即被告）為審核保險給付，得調查有關之文件、得另行指定
    醫院或醫師複檢、並得通知出具診斷書之醫院診所檢送必要
    之有關診療病歷等，程序上雖以專門醫師診斷證明供作核定
    給付之依據，然最終審查核定權仍在被告。如被告僅能依原
    告檢附之診斷書所載內容審查，則上開規定將形同具文，亦
    有損被告審核之權限。據此，被告經審認原告之病歷資料及
    參酌特約專科醫師意見始為本件認定依據，其審查相關程序
    無任何違法之處，自堪採信。
八、綜上所述，原告之主張，並無可採。原處分否准原告殘廢給
    付之申請，並無違誤，審議審定及訴願決定予以維持，亦無
    不合，原告猶執前詞及個人主觀之見解，訴請如聲明所示，
    為無理由，應予駁回。
據上論結，本件原告之訴為無理由，爰依行政訴訟法第98條第1
項前段，判決如主文。
中    華    民    國    97    年    8     月    7     日
                   臺北高等行政法院第四庭
                             審判長法  官  胡方新
                                   法  官  李玉卿
                                   法  官  陳秀
上為正本係照原本作成。
如不服本判決，應於送達後20日內，向本院提出上訴狀並表明上
訴理由，如於本判決宣示後送達前提起上訴者，應於判決送達後
20日內補提上訴理由書（須按他造人數附繕本）。
中    華    民    國    97    年    8     月    7     日
                                   書記官  楊子鋒


司法院資訊處製作；財團法人民間司法改革基金會備份。
